# 请教陈版主：股权投资

提问人：初学者 12 时间：2011-03-17 21:46:56
A公司持有B公司100%的股份， B账面账面净值为 4000 万元， 2009 年底对B公司进行评估，评估价值为 6000 万元，A公司与另一非关联方（以现金 4000 万投资）设立C公司，C公司的实收资本为 10000 万元，A公司以B公司的评估后的全部股份投资，A公司占B公司60%的股份。问题 1 ：A公司对C公司的投资是否具有商业实质，A公司对B公司的股权的转让是否要公允价值确认投资收益，对C公司的投资该如何进行账务处理；问题 2 、C公司账务如何处理；问题 3 ：C对B公司的投资是否可以认定为同一控制的合并，如果是同一控制下的合并，那C的合并报表是否需要编制期初报表，当期的合并报表又将如何处理？问题 4 ：上述股权的转让是否需要交纳所得税？请陈版主解疑，多谢！

回答人：chenyiwei
1 、通常理解此类投资站在A公司角度不具有商业实质，应按原先A对B的长期股权投资的帐面价值（ 4000 万元）转为A对C的长期股权投资，不确认损益或资本公积的增加。 2 、由于C公司已经按评估值确定实收资本，所以在C的个别报表层面，其对B的长期股权投资也应按评估值（ 6000 万元）进行初始计量。相应贷记实收资本 6000 万元。 3 、就C而言，取得B的 100 ％股权也属于同一控制下的企业合并。但鉴于C是新设立，一般理解无需编制C公司设立日之前的各年度或期间的比较合并报表，直接从C取得B的 100 ％股权之日开始编制合并报表。 4 、A公司应当在以B公司股权出资设立C公司时，将该标的股权的公允价值与原计税基础之间的差额计入当期应纳税所得额。但由于C公司以其自身的股权作为支付手段，所以如有可能，可按照国家税务总局公告[2010]4号等相关规定向主管税务机关申请享受 59 号文规定的特殊性税务处理方式。

回答人：chenyiwei
回复 藤椅 kelisme 的帖子因为用作出资的B公司 100 ％股权在交易前后均在A公司的控制（合并）范围内，并且所引入的少数股东仅以现金出资。所以一般情况下交易前后未来现金流量的风险报酬特征预期不会发生实质性的变化。 以非货币资产对子公司出资，通常以下两种情况可认为具有商业实质：（ 1 ）被增资的子公司是上市公司，例如实现国有集团经营性资产的整体上市，由于上市公司股权和非上市资产在估值的方法、结果、价值波动性、流动性方面均存在实质性的差异，所以具有商业实质；（ 2 ）引入的少数股东具有特殊的技术、经验、市场渠道等，能实质性地改变该资产的使用方式和提升获利能力。

回答人：chenyiwei
回复 报纸 初学者 12 的帖子准则对同一控制下的会计处理规定在很多情况下是与公司法和工商登记的相关规定存在冲突的。对于发生冲突的情形，我们的理解是以确保增资时的“资本公积——资本溢价”不出现借方余额为原则。如果根据准则规定将所取得的作为出资的资产以原账面值入帐小于对应的实收资本增加额的，则此时资产只能以评估值进行计量。但如果合并方有其他子公司，需要编制合并报表的，则在合并报表层面应完整体现同一控制下企业合并的处理原则，即在合并报表层面应把相关资产还原到原账面价值，不受资本公积可能因此出现负数的限制。因为合并报表的会计主体不是法律主体，不受公司法等相关法律规定的限制。
关于母公司为新设但子公司在此前已经存续了较长时间的合并报表处理问题，以前也有讨论过，我的理解是如果母公司不存在，则基于母子公司的控制关系而形成的合并集团也就不存在。
A公司的合并报表应完全消除这一集团内部资产重组的影响，因为对A而言，交易完全在其控制范围内发生，对集团对外的财务状况、经营成果不产生影响。

回答人：chenyiwei
回复 7 楼 初学者 12 的帖子 1 、新设企业，一般不适合于出现未分配利润的负数，否则会影响利润分配的能力。这一点在一些特大型、大型国有企业集团上市时采用“新设股份有限公司作为上市主体”的模式下更为明显，所以这类企业在新设股份有限公司时，对子公司的投资都是按评估值入账的。另外你在上面“3、计税基础”中提到的问题确实也是一个现实的考虑印刷。 2 、该重组不涉及非同一控制下企业合并，因此不能出现商誉。合并报表层面将子公司的各项资产、负债恢复到原账面价值时，与合并日长期股权投资在母公司个别报表层面入账价值（基准日评估值）之间的差额冲减合并资本公积处理。 所以，我比较偏向于你的第一种意见C母公司确认6000,C合并调减未分配利润。合并层面冲减的 2000 可以作为“所有者投入和减少资本——其他”反映。即对于未分配利润的冲减仅体现于合并报表层面。

回答人：chenyiwei
回复 9 楼 初学者 12 的帖子不能机械理解“非暂时性”和一年以上的时间要求。我理解对“同一控制”的最关键判断要点是： 1 、参与合并的各方，在就合并事项达成协议或明确方案的时点上，是被同一方或相同的多方最终控制的。 2 、该合并事项更多地体现该作为最终控制方的同一方或相同多方的意志，而不是参与各方的自主意志。 3 、预计合并完成后，通过该合并事项形成的股权关系和控制关系可以在可预见的未来预期将会稳定存在。即“非暂时性”更多地体现在合并完成后控制关系的稳定性方面。
C公司为新设公司，在 59 号文的“股权收购”方式下应该不会仅仅因为系新设公司而导致不满足 59 号文的特殊性税务处理规定。